【裁判字號】    91,訴,1430
【裁判日期】    920630
【裁判案由】    搶奪
【裁判全文】
臺灣臺南地方法院刑事判決                        九十一年度訴字第一四三號
    公  訴  人  臺灣台南地方法院檢察署檢察官
    被      告  丙○○
    輔  佐  人  乙○○
右列被告因搶奪案件，經檢察官提起公訴（九十年度營偵字第一二四一號），本院判
決如左：
    主  文
丙○○無罪。
    理  由
一、公訴意旨略以：丙○○患有器質性精神病，明顯智能降低，為精神耗弱之人，意
    圖為自己不法之所有，於民國九十年四月十九日凌晨二時許，頭戴全罩式安全帽
    ，徒手進入台南縣新營市○○路四十五號「全家便利超商」，喝令店員甲○○交
    出錢財，否則要其好看，並伸手搶走收銀機之鑰匙。當甲○○進入倉庫打電話報
    案時，丙○○即打開收銀機將新台幣（下同）八百七十元搶走後逃逸。經警捕獲
    ，並扣得全罩式安全帽一頂，因認被告涉有刑法第三百二十五條第一項之搶奪罪
    嫌等語。
二、按犯罪事實應依證據認定之，無證據不得推定其犯罪事實；又被告之自白不得作
    為有罪判決之唯一證據，仍應調查其他必要之證據，以察其是否與事實相符，刑
    事訴訟法第一百五十四條、第一百五十六條第二項分別定有明文。再按認定被告
    有罪之事實應憑證據，如未能發現相當之證據，或證據不足以證明，自不能以推
    測或擬制之方法，以為裁判之基礎；且認定事實所憑之證據，其為訴訟上之證明
    ，須達於通常一般人均不致有所懷疑，而得確信其為事實之程度者，始得據為有
    罪之認定；倘其證明尚未達到此一程度，而有合理之懷疑存在時，尚難為有罪之
    認定基礎；苟積極證據不足為不利於被告事實之認定時，即應為有利於被告之認
    定，更不必有何有利之證據（最高法院三十年上字第八一六號、四十年台上八六
    號、七十六年台上字第四九八六號判決參照）。
三、公訴人認被告丙○○涉有搶奪罪嫌，無非係以被告之自白與被害人之指訴相符為
    其主要論據。訊據被告雖坦承犯行，惟查：
  (一)按刑法上之恐嚇取財與強盜罪或搶劫罪，同以意圖為自己或第三人不法所有為主
    觀違法要件，其所異者，在實施之手段不同，恐嚇取財罪，係以將來害惡通知被
    害人使其生畏怖心；搶奪罪，其所謂搶奪係指行為人乘人之不備或不及抗拒而公
    然攫奪他人支配範圍以內之物，移轉於自已實力支配下之行為而言。
  (二)被告於警訊時供承：伊進入商店後，先東張西望，慢慢靠近收銀台威脅店員如不
    把錢交出來，就給他好看，店員不理，伊便伸手至錢櫃奪取鑰匙，欲開啟錢櫃，
    店員略有阻擋後，便離開櫃台，伊立即將鑰匙插入錢櫃，開啟後取走金錢等語；
    嗣於檢察官偵訊時改稱：伊威脅店員，叫他把錢拿出來，不然給他好看，然後叫
    店員把鑰匙給伊，伊就用鑰匙打開收銀機，伸手把錢拿走，當時店員沒有說話等
    語（當日偵訊筆錄並記載：被告反應遲頓，無法描述店員之反應）；於本院審理
    時又稱：是店員自己將鑰匙給伊等語，核與證人即「全家便利超商」店員甲○○
    於警訊中所證：被告慢慢靠近要打開收銀機，伊將鑰匙抽起，來不及，被他搶走
    等語，並不相符。況被告自八十六年十一月車禍頭部外傷後，現實感、記憶力、
    判斷力變差，反應變慢，認知功能下降，為器質性精神病者，於八十八年九月一
    日接受智力評估結果，智商為六十六，有奇美醫院九十二年四月二十八日（九二
    ）美分字第０一四二號函附精神鑑定報告及重大傷病免自行部分負擔證明卡、阮
    綜合醫院診斷證明書附卷可佐。綜此可知，被告雖能表達自收銀機內拿取財物之
    行為，惟對於取得收銀機鑰匙之手段，陳述紊亂，無法作具體之描述，且被告得
    否精確表達其行為之社會意義，殊有可疑，是縱其於本院供承犯罪，尚難遽認被
    告已就特定罪名自白犯罪，仍待查明事實真象。
  (三)次查，本院勘驗「全家便利超商」（台南縣新營市○○路四十五號九十年四月十
    九日凌晨二時許）之錄影紀錄，畫面顯示：『被告進入該超商置物架區繞行出來
    後，站在置物架旁，面對櫃台，佇立不動，證人即該超商店員甲○○自被告站在
    收銀機前方時起，即坐在櫃台後方之檯子上，兩手交叉，與被告互相注視，其二
    人維持此姿勢對看約四十七秒後，被告靠近收銀機並向店員說話（被告靠近收銀
    機時，錄影收音不良，無法辨識其與店員之交談內容），嗣又繞至收銀機旁，伸
    出左手對證人說：「錢拿出來」，店員聽後往前站直，靠近收銀機，隨即又靠坐
    在後方櫃台上，二十六秒後，被告再度揮動左手，向證人說話（其說話內容無法
    辨識），證人嗯一聲，仍維持靠坐的動作（期間被告之左手維持伸手動作約二分
    六秒），二十九秒後，被告再度靠近收銀機（畫面上無法看出被告之動作），店
    員隨即將收銀機上之某物拔取放入口袋（證人表示其拔取收銀機上之鑰匙串），
    二十秒後，店員將鑰匙（證人表示其拿與收銀機鑰匙同串之他把鑰匙）插入收銀
    機之鎖孔對被告以台語表示：「插不下去等語」，證人隨即離開櫃台，進入辦公
    室打電話。同時，被告打開收銀機，取得收銀機上的錢（自錄影畫面無法辨視被
    告拿取鑰匙之方法），待店員回到櫃台，被告仍在收銀機旁並未離開，嗣被告即
    從容離開該超商，證人隨後追出』，此有本院九十二年三月十二日勘驗筆錄附卷
    可稽，並經證人甲○○補充敘明在卷。
  (四)上開錄影畫面並無法辨識被告係如何自證人手中拿取鑰匙，然亦未顯示被告有與
    證人爭執或搶奪之動作等情，而證人甲○○於本院勘驗後，旋改稱：被告係自其
    手中接過鑰匙等語，是證人於警訊中及本院初次訊問時證述係被告搶奪及扳開其
    手奪取鑰匙後，開啟收銀機，取得財物等語，即與事實不符。又上開錄影紀錄，
    顯示被告二度靠近收銀機伸手向證人索取金錢，證人對之均不理不睬，且以悠閒
    之姿態靠坐於櫃台後方，分別維持約二分鐘、半分鐘許，且於被告二度靠近收銀
    機時，迅速自收銀機上拔取鑰匙後，並對被告表示其並無收銀機上之鑰匙，甚且
    自甫由收銀機上拔取之鑰匙串中，任意拿取一把鑰匙，對被告佯稱其手中之鑰匙
    無法開取收銀機，是證人於被告表示要索取商店內財物後，尚能從容拔取收銀機
    鑰匙，並無何不及防備或不及抗拒之情形，且對待被告之態度要與一般哄騙幼兒
    之行為無異，亦無何畏怖之態。被告既非趁店員不備或不及抗拒而奪取收銀機上
    鑰匙，亦非以恐嚇之法使店員心生畏怖後，交付鑰匙，則其於店員進入辦公室內
    打電話之際，以鑰匙開啟收銀機繼而拿取財物之行為，與搶奪罪之要件已有不符
    ，不能以該罪刑責相繩。此外，本院復查無其他積極證據足認被告有何搶奪或恐
    嚇取財之犯行，依法即應為無罪判決之諭知。
據上論斷，應依刑事訴訟法第三百零一條第一項，判決如主文。
中      華      民      國    九十二    年      六      月     三十     日
                                  臺灣臺南地方法院刑事第五庭
                                          法  官  莊玉熙
右正本證明與原本無異。
如不服本判決，應於判決送達後十日內，向本院提出上訴狀。
                                          書記官  陳靜娟
中      華      民      國    九十二    年      七      月      七      日


司法院資訊處製作；財團法人民間司法改革基金會備份。
